臺灣高等法院臺中分院刑事判決　　　　 96年度上訴字第650號
上　訴　人　臺灣臺中地方法院檢察署檢察官
被　　　告　乙○○
上列上訴人因毒品危害防制條例案件，不服臺灣臺中地方法院95
年度訴字第3072號中華民國95年12月20日第一審判決（起訴案號
：臺灣臺中地方法院檢察署95年度毒偵字第4245號），提起上訴
，本院判決如下：
    主  文
上訴駁回。
    理  由
一、本案經本院審理結果，認第一審判決並無不當，應予維持，
    除理由應補充如下述外，並引用第一審判決書記載之理由（
    如附件）。
二、上訴人即原審檢察署檢察官上訴意旨略謂：(一)被告乙○○前
    因違反毒品危害防制條例案件，經依原審法院裁定令入戒治
    處所施以強制戒治，於民國90年 4月23日執行完畢釋放。復
    基於施用第一級毒品海洛因之犯意，自94年 2月間某日起至
    95年8月25日下午5時許止，在臺中縣神岡路路旁等處，以注
    射針筒加水注射之方式，施用第一級毒品海洛因多次。嗣於
    95年8月29日下午5時20分許，為警在臺中縣神岡鄉○○路20
    5之1號查獲，並扣得供施用毒品使用之注射針筒 1支等事實
    業據被告乙○○於警、偵訊中坦承不諱，並有注射針筒 1支
    扣案可稽，復有中山醫學大學附設醫院出具之尿液檢驗報告
     1紙在卷足憑，足認被告自白與事實相符。(二)雖原審認為無
    其他補強證據足供證明被告如附表編號 1之犯罪事實與被告
    之自白相符；然我國刑事訴訟法對於補強證據之種類，並無
    設何限制，故不問其為直接證據、間接證據或係間接事實之
    本身即情況證據，均得為補強證據之資料（最高法院81年臺
    上字第 402號判決參照），且補強證據旨在補強被告自白之
    真實性，不以與自白內容完全一致為必要，其所證明之程度
    ，係犯罪事實之一部或全部，亦非所計，只須其證據力足使
    法院確信被告之自白為真實即可（最高法院81年臺上字第50
    04號判決參照）。再按人體吸食或注射毒品後，除了由尿液
    排出外，其他如汗液、糞便、淚液、毛髮、指甲等生物檢體
    ，或多或少會含有曾使用過的藥物或該藥物的代謝物，因此
    也可以作為監測毒品的證據。其中毛髮由於可以不斷累積變
    長，只要不被剪下，可持續紀錄，完整呈現受檢者在過去幾
    個月內吸食毒品的歷程，被視為目前最有效的方法。毛髮檢
    驗是基於毒藥物會在毛髮生長中被編織在毛髮中，毛髮在生
    長的過程中，毛囊細胞會吸收周圍微血管與皮脂腺中的養分
    當作原料來編織新的毛髮，因此血液與皮脂腺中的藥品及其
    代謝物也就一起留存在新生的毛髮上。毛髮毒物殘留，可以
    判斷該毛髮所有人，是否只有單一連續的整段，或是呈現「
    間斷性」的多段排列，且每段毒物殘留寬度，即足以作為法
    院認定判斷被告施用毒品之時間久長，亦足以用以佐證被告
    自白其有如附表所示之長時間陸續施用毒品之真實性。又毛
    髮毒物鑑定，是針對被告有無長期服用毒物所做的科學鑑識
    行為，與一般針對短期服毒反應而做的尿液檢驗不同；以毛
    囊檢驗吸食毒品與否的原理，是因毛髮在生長的過程中，毛
    囊細胞會吸收周圍微血管與皮脂腺中的養分當做原料來編織
    在新的毛髮上，因此血液與皮脂腺中的藥品及其代謝物也一
    起留在新生的毛髮中。從而，為證明被告是否有起訴書所載
    長時間施用毒品事實，原審要求之必須以證據證明之情況，
    在現今科學技術與證據之取得上，唯有再以被告毛髮鑑定方
    式做為證據方法，別無他途，此應為法院所知悉。是聲請調
    查此項證據方法，顯有正當性。原審亦有得予調查之證據漏
    未調查之疏漏。(三)故被告所犯本件施用第一級海洛因之犯行
    ，在法律評價上各應屬於包括上一罪之集合犯，難以分割，
    應一同評價，對被告較為有利，應予評價為一罪，自無割裂
    為有「五年後」再犯之情形，原審認為數罪併罰，並割裂為
    二部分，就附表編號1部分認係無罪，而附表編號2部分行為
    認係不受理，難認允當，請撤銷原判決等語。
三、按原刑法第56條連續犯之規定，業據修正刪除，並自95年 7
    月 1日施行，關於舊法時期符合連續犯要件之「反覆實施犯
    行」，除合於「接續犯」或「包括一罪」之情形，得論以一
    罪外，即應適用數罪併罰之規定，予以處理。再依最高法院
    86年臺上字第3295號判例意旨，數行為於同時同地或密切接
    近之時地實施，侵害同一之法益，各行為之獨立性極為薄弱
    ，依一般社會健全觀念，在時間差距上，難以強行分開，在
    刑法評價上，以視為數個舉動之接續施行，合為包括之一行
    為予以評價，較為合理，方屬接續犯之範疇，足見「接續犯
    」之成立，係以時、空密接性為前提要件，即透過對於同一
    法益之同種類侵害行為繼續不間斷之實行，業已稀釋個別行
    為之獨立性，致使刑法評價時將之視為單一、整體之犯罪行
    為，以符合社會一般人對於行為概念之認知，並與行為人之
    犯罪目的相互結合。至於學理上所稱之「集合犯」，乃指該
    犯罪行為在本質上具有反覆、延續實行之特徵，例如職業性
    、營業性或收集性犯罪等均屬之（最高法院95年度臺上字第
    4686號判決意旨參照）。從而，集合犯應係依一般社會通念
    ，特定犯罪行為具有反覆實施之特性，立法者於制定刑罰法
    律之初，亦已認知該種行為類型之反覆性，而有意藉由法條
    中客觀構成要件之行為要素，涵括上開具有反覆實施特性之
    數個犯罪行為，仍僅接受一次刑法之評價為已足。惟最近一
    次之刑法修正，既依據「刑罰公平原則」之考量，刪除有關
    連續犯之規定，並將含有連續犯性質之常業犯一併全數刪除
    （參見刑法修正草案總說明），其立法理由略為：實務上之
    見解對於「同一罪名」之認定過寬，所謂「概括犯意」經常
    可連綿數年之久，「且在採證上多趨於寬鬆」，每每在起訴
    之後，最後事實審判決之前，對繼續犯同一罪名之罪者，均
    適用連續犯之規定論處，不無鼓勵犯罪之嫌，亦使國家刑罰
    權之行使發生不合理之現象等語。雖立法理由同時稱：對於
    竊盜、吸毒（施用毒品）之習慣犯，恐因數罪併罰而有量刑
    過重而產生不合理之現象一節，在實務運用上應可參考德、
    日等國之經驗，委由學界及實務以補充解釋之方式，發展接
    續犯之概念，對於合乎接續犯或包括的一罪之情形，認為構
    成單一之犯罪，以限縮數罪併罰之範圍，用以解決上述問題
    。然則：習慣犯與接續犯二者性質上本屬有別，且本次修法
    前接續犯與連續犯之概念，均已存在，最高法院判決、判例
    並已多所闡釋二者之區別，向來實務上對於施用毒品行為，
    均以連續犯論處，而非認定為接續犯，焉能因修法後刪除連
    續犯規定，其行為本質即一夕驟變為接續犯。而所謂習慣犯
    ，固指犯罪行為人對於犯罪行為具有倚賴性，而會反覆實施
    同一類犯罪之情形，但並非所有反覆實行之犯罪行為，皆一
    律認為包括一罪，仍須從行為人之主觀犯意，自始係基於概
    括性，行為之時、空上具有密切關係，且依社會通念認屬包
    括之一罪為合理適當者，始足當之，否則仍應依實質競合予
    以併合處罰。施用毒品者，每次施用毒品行為，在時空上既
    可明顯區隔，自係各自獨立之施用毒品行為。又刑法功能之
    一，在對違法犯罪行為，給予相當之刑罰制裁，藉由刑罰之
    威嚇力產生壓制遏阻犯罪之動能，除期矯治犯罪行為人之惡
    性，使得以再社會化，並確保國家社會共同生活體之法律秩
    序。是參酌首揭本次刑法修法理由，刑法有關連續犯、常業
    犯刪除後，原則上應依一行為一罪一罰予以併合處罰，否則
    ，即背離廢除連續犯之立法意旨，將重蹈修正意旨所指：「
    每每在起訴之後，最後事實審判決之前，對繼續犯同一罪名
    之罪者，均適用連續犯之規定論處，不無鼓勵犯罪之嫌，亦
    使國家刑罰權之行使發生不合理之現象」等語之情形（反覆
    施用毒品，多次為警查獲之吸毒者，可透過「不曾間斷施用
    毒品」之空言自白云云，獲得僅成立一個施用毒品罪之判決
    ），並因連續犯加重其刑之規定業已刪除，不得加重其刑，
    致使反覆施用毒品者，反比連續犯規定廢除前，獲致較寬鬆
    之處遇，豈非加劇鼓勵犯罪，致使國家刑罰權之行使失衡。
    至於修正理由固敘及：「恐因數罪併罰而有量刑過重而產生
    不合理現象之現象一節，在實務運用上，應可參考德、日等
    國之經驗，委由學界及實務以補充解釋之方式，發展接續犯
    之概念，對於合乎接續犯或包括的一罪之情形，認為構成單
    一之犯罪，以限縮數罪併罰之範圍，用以解決上述問題。」
    等語，而為學者競相引據為文論述，惟此見解明顯輕忽以往
    實務對於施用毒品罪因適用連續犯規定，所造成之不合理現
    象，刑法既已修正廢除連續犯及常業犯之規定，自應回歸實
    證法之規定，罰當其罪，以符合罪刑相當原則，不允再以「
    集合犯」概念取代已經刪除失效之舊法「連續犯」規定，導
    致修法前不合理現象之重現。綜上所述，若修法後，以集合
    犯之概念，處斷反覆多次施用毒品之行為，豈非「以一罪論
    」，但不必「加重其刑至二分一」，其結果反比刪除前連續
    犯「以一罪論，但得加重其刑至二分之」之規定，更為不合
    理甚明，殊難謂為允平之見解。
四、次按被告之自白，不得作為有罪判決之唯一證據，仍應調查
    其他必要之證據，以察其是否與事實相符，刑事訴訟法第一
    百五十六條第二項定有明文，立法目的在以補強證據之存在
    ，藉以限制合法自白在證據上之價值，俾發現實質的真實，
    即使被告之自白出於任意性，然若別無其他補強證據足以擔
    保其自白與事實相符，該自白仍非刑事訴訟法上得據之為認
    定被告犯罪之唯一證據，當不得單憑此而為被告不利之認定
    （最高法院40年臺上字第86號、76年臺上字第4986號判例及
    85年度臺上字第 664號判決意旨參照）。本案檢察官認被告
    自94年2月間某日起至95年 8月25日下午5時許之前某時止，
    有多次施用第一級毒品海洛因犯行，固以被告之自白及中山
    醫學大學附設醫院出具之尿液檢驗報告及扣案之針筒為其論
    據。然查第一級毒品海洛因經吸入體內，經代謝後，可由施
    用者在96小時內所排出之尿液檢出得知，故依尿液檢驗呈陽
    性反應，僅能證明受檢驗人在採尿送檢前96小時內有施用毒
    品之行為，並無從證明有「多次」施用之情事。因此被告於
    95年 8月29日為警所採集之尿液經檢驗雖呈嗎啡陽性反應，
    僅證明被告所為「於95年8月25日下午5時許，有施用第一級
    毒品」之自白為真實，尚不能憑扣案之針筒及上開尿液檢驗
    報告，據以推論被告自94年2月間某日迄95年8月25日下午 5
    時許之前，確有多次施用之情事，依「罪證有疑，為有利於
    被告認定」之原則，自難僅憑被告之自白，遽認被告尚有此
    部分多次施用第一級毒品犯行。至於檢察官上訴意旨雖稱：
    施用毒品者之毒品可在頭髮殘留數月，毛髮由於可以不斷累
    積變長，只要不被剪下，可持續紀錄，完整呈現受檢者在過
    去幾個月內吸食毒品的歷程，為證明被告是否有起訴書所載
    長時間施用毒品之事實，唯有以被告毛髮鑑定之方式作為證
    據方法等語。惟查，被告自犯後迄本院準備程序期日，已剪
    去頭髮二次，已據其陳明在在卷，且檢察官上訴意旨既稱毛
    髮鑑定係呈現受檢者在過去幾個月內吸食毒品的歷程，則縱
    使採取被告之毛髮鑑定結果呈毒品反應，亦可能為被告於95
    年8月29日下午5時20分施用後所殘留。況依現行刑事訴訟制
    度採行改良式當事人進行主義，檢察官就被告犯罪事實，應
    負舉證責任，並指出證明之方法，此為刑事訴訟法第 161條
    第 1項所明定，檢察官所應負之舉證責任，自必須說服法院
    至無所合理懷疑之程度，以形成有罪心證，法院就檢察官起
    訴事實仍存有合理懷疑之情形下，除於公平正義之維護外，
    無須依職權調查證據以排除此合理懷疑，得逕為無罪判決，
    以維法院在控辯雙方盡力攻防制度構造下之中立性，此觀刑
    事訴訟法第163條第2項之規定自明（最高法院92年臺上字第
     128號判例意旨參），故為維持法院之中立性格，所謂法院
    應依職權調查證據之情形，應僅限於有相當理由足信檢察官
    無法盡職地從事犯罪訴追者之角色，以致不能維持控辯盡力
    攻防之制度構造，否則自不得動輒以公平正義之維護為名，
    強求法院為不利被告證據之調查，破壞當事人武器平等原則
    以及法院公正中立形象之制度設計。是本案自應以兩造於本
    院審理中所提出攻防之證據，作為論斷有罪與否之基礎，不
    再須由本院職權發動調查、蒐集證據（最高法院91年臺上字
    第5846號判決）。是檢察官上訴意旨請求採取被告之毛髮鑑
    定以查明其有無起訴書所載長時間施用毒品之事實，本院認
    核無必要。是以原審依調查證據之結果，認本件被告被訴如
    附表編號 1所示之犯行，係屬不能證明，諭知無罪之判決，
    經核並無不合。
五、又按觀察勒戒或強制戒治執行完畢釋放後，五年後再犯毒品
    危害防制條例第10條之罪者，則應依該條例第20條第 1項、
    第 2項關於「初犯」之規定，先行送觀察勒戒，並依其觀察
    、勒戒結果有無繼續施用毒品傾向，以定其是否施以強制戒
    治之治療程序，再於上開治療程序執行完畢後，始由檢察官
    為不起訴處分，而非直接加以追訴處罰，此稽之毒品危害防
    制條例第20條、第23條之規定可明。是故，檢察官如就觀察
    勒戒或強制戒治執行完畢釋放後，五年後再犯毒品危害防制
    條例第10條之罪者，逕予起訴，其起訴之程序即屬違背規定
    者，應依刑事訴訟法第303條第1款規定，諭知不受理判決。
    查被告如附表編號 2所示之施用第一級毒品海洛因犯行，係
    在其初次施用毒品，經觀察勒戒或強制戒治執行完畢釋放後
    ，五年後再犯，有卷附臺灣高等法院被告前案紀錄表 1份在
    卷足按，自應適用毒品危害防制條例第20條第 3項之規定，
    須再重新施予觀察勒戒或強制戒治之處遇程序，不得逕行訴
    追處罰。則原審認檢察官起訴被告此部分犯行，其起訴之程
    序違背規定，而應依刑事訴訟法第303條第1款規定為公訴不
    受理之諭知，並無違誤。
六、綜上所述，原審判決就附表編號 1部分之犯行諭知被告無罪
    判決；編號 2部分之犯行為不受理判決，其論據之理由及適
    用法律，核屬正確，原審檢察官提起上訴指摘原審判決不當
    ，請求撤銷改判，為無理由，應予駁回。
七、因本案檢察起訴被告之犯罪事實，未經受有罪判決，即無從
    就被告其他犯罪事實併案則臺灣臺中地方法院檢察官移送案
    併審理之被告另犯施用第一級毒品案件卷證（96年度毒偵字
    第2128號、96年度毒偵字第1752號），自應退還檢察官另為
    適法處理。
據上論結，應依刑事訴訟法第373、第368條，判決如主文。
本案經檢察官甲○○到庭執行職務。
中　　華　　民　　國　　96　　年　　5 　　月　　 8　　日
            刑事第三庭  審判長法　官  王  增  瑜
                              法　官  廖  柏  基
                              法　官  蔡  紹  良
上列正本證明與原本無異。
檢察官得上訴。
如不服本判決應於收受送達後十日內向本院提出上訴書狀，其未
敘述上訴之理由者並得於提起上訴後十日內向本院補提理由書（
均須按他造當事人之人數附繕本）。
                              書記官  巫  丞  晏
中　　華　　民　　國　　96　　年　　5 　　月　　8 　　日
附表：
┌──┬──────────────────────────────┐
│編號│起訴事實                                                    │
├──┼──────────────────────────────┤
│1   │自94年2月間某日起至95年8月25日下午5時許之前某時止之多次施用 │
│    │第一級毒品海洛因犯行。                                      │
├──┼──────────────────────────────┤
│2   │95年8月25日下午5時許之施用第一級毒品海洛因犯行              │
└──┴──────────────────────────────┘
